臺中高等行政法院判決　　　　　　　　　　　　　　　九十三年度訴字第一四四號
　　　　　　　　　　　　　　　.
　　原　　　告　甲○○
　　訴訟代理人　戊○○ 會計師
　　被　　　告　財政部臺灣省中區國稅局
　　代　表　人　乙○○
　　訴訟代理人　丁○○
　　　　　　　　丙○○
右當事人間因綜合所得稅事件，原告不服財政部中華民國九十三年三月九日台財訴字
第○九二○○六八○五六號訴願決定，提起行政訴訟，本院判決如左︰
　　主  文
原告之訴駁回。
訴訟費用由原告負擔。
　　事  實
一、事實概要：緣原告於民國八十四年及八十五年度綜合所得稅結算申報，漏報大甲
    永和機械工業股份有限公司（下稱永和公司）、臺灣管配件股份有限公司（下稱
    管配件公司）及大甲詠恩管件工業股份有限公司（下稱詠恩公司）贈與合計新台
    幣（下同）四、○○○、○○○元及二○、四○○、○○○元，經被告機關歸課
    八十四年度綜合所得總額四、一五六、八二一元，補徵應納稅額九六七、九○○
    元，並處罰鍰四八二、四○○元；八十五年度綜合所得總額二一、三七六、七一
    三元，補徵應納稅額七、七一七、三七二元，並處罰鍰三、八五八、六○○元。
    原告不服，就其他所得及罰鍰申經復查結果，註銷八十四年度其他所得四、○○
    ○、○○○元、罰鍰四八二、四○○元及追減八十五年度其他所得七、八○○、
    ○○○元、罰鍰一、五六○、○○○元。原告猶未甘服，就八十五年度其他所得
    及罰鍰提起訴願，遞經決定駁回，遂提起本件行政訴訟。
二、兩造聲明：
    (一)原告聲明求為判決：訴願決定及原處分（復查決定）關於原告八十五年度其他
      所得一二、六○○、○○○元及罰鍰部分均撤銷。
　　(二)被告聲明求為判決：駁回原告之訴。
三、兩造之陳述：
    (一)原告主張之理由：
    1.訴願機關完全無視原告所提資料，僅依被告答辯書作成訴願決定，事實上，原
      告當日接獲被告公函即依指定日期至被告機關報告，可由被告機關法二科管制
      簿調閱資料查知，非被告所言迄未提示。其內容如下：黃士峰及甲○○皆為永
      和公司及詠恩公司股東，詠恩公司八十四年總分類帳記載分別向股東黃士峰、
      甲○○借款一一、六○○、○○○元及八、四○○、○○○元，且於八十四年
      總分類帳亦記載返還股東往來二○、○○○，○○○元之紀錄，有八十五年五
      月十四日詠恩公司向被告申報八十四年度資產負債表（營利事業所得稅結算申
      報書）所附之其他流動負債「股東往來科目」金額二○、○○○、○○○元可
      稽，確知詠恩公司於八十四年即向二位股東借款。故黃士峰及甲○○從詠恩公
      司取回之款項為公司返還股東往來，非無償贈與，八十五年度其他所得應扣除
      股東往來二○、○○○、○○○元。
    2.被告機關僅以永和公司帳載資料即核課漏報債權，雖取具戊○○會計師談話紀
      錄以佐證但並無要求原告提供資金流程，惟其談話紀錄已遭篡改，不具公平性
      ；而原告提供詠恩公司帳載資料以示原告借款予公司，被告機關卻以必需提供
      資金流程始准認列原告對詠恩公司八十四年底帳列股東往來二○、○○○、○
      ○○元，被告機關對兩者標準不一，行政裁量權公平性何在？
    3.對被告答辯狀稱「原告僅提示詠恩公司總分類帳、會計傳票及財務報表等資料
      ，卻無法提示資金流程等原始會計憑證，要難證明係其先借款予詠恩公司」云
      云，茲說明如下：
      (1)永和公司與詠恩公司屬於母子公司，黃士峰與甲○○皆為公司股東，詠恩公
        司於八十五年四月八日才開立台灣中小企業銀行帳戶，在此之前所有公司往
        來資金皆透過母公司永和公司代收代付，詠恩公司八十四年總分類帳記載「
        科目：股東往來，八十四年八月十六日向股東黃士峰借款二、○○○、○○
        ○元、八十四年十一月七日向股東黃士峰借款九、六○○、○○○元、八十
        四年十一月七日向股東甲○○借款一、四○○、○○○元、八十四年十二月
        十四日向股東甲○○借款七、○○○、○○○元」，此都是由母公司永和公
        司的臺灣中小企業銀行大甲分行（下稱臺企大甲分行）及台灣銀行大甲分行
        （下稱臺銀大甲分行）帳戶支應。
      (2)另詠恩公司八十五年總分類帳記載「科目：股東往來，八十五年一月一日上
        期結轉二○、○○○、○○○，八十五年五月四日償還向股東甲○○借款二
        、○○○、○○○元，八十五年五月五日償還股東甲○○借款二、四○○、
        ○○○元，八十五年六月十二日償還向股東黃士峰借款與應收大永和貨款沖
        五、○○○、○○○元，八十五年八月二十三日償還向股東黃士峰借款與應
        收大永和貨款沖一、六○○、○○○元，八十五年九月十六日償還向股東黃
        士峰借款與應收大永和貨款沖五、○○○、○○○元，八十五年十月九日償
        還向股東甲○○借款三、○○○、○○○元，八十五年十月二十九日償還向
        股東甲○○借款一、○○○、○○○元」，此均有詳實記載所有進出帳務，
        並於年底編列資產負債表及損益表，向被告按時申報，有該公司送件時被告
        八十四年度日期為八十五年五月十四日，八十五年度日期為八十六年五月十
        五日之收文紀錄可證。而八十四年申報書內容記載，關於股東往來科目金額
        為二○、○○○、○○○元，八十五年度申報書內股東往來科目金額為○元
        ，表示詠恩公司八十四年之股東往來，金額二○、○○○、○○○元已在八
        十五年還清，故八十五年股東往來金額為○元。
      (3)被告是八十七年才開始調查原告銀行資金往來明細及向永和公司及詠恩公司
        調閱帳本，試問詠恩公司八十五年申報書已明載二千萬元之股東往來，為何
        不能從此確信詠恩公司向股東甲○○借款八、四○○、○○○元。詠恩公司
        怎能預知被告會調查原告之資金而預先作假帳？由被告於申報書上之戳記證
        明詠恩公司之資產負債表及損益表至此已非私文書。且所有申報內容須經被
        告審核，詠恩公司如何作假？所申報之資料皆已經被告審查，並非臨時補證
        。
    4.被告主張原告無法提示資金流程等原始會計憑證，試問：詠恩公司向黃士峰借
      款一、一六○、○○○元及甲○○借款八、四○○、○○○元，當初皆列帳向
      被告如期申報，為何非得有資金流程才可確認有借款？詠恩公司於八十五年陸
      續提領現金，存入股東甲○○帳戶，金額共計八、四○○、○○○元（分別為
      八十五年五月四日二、○○○、○○○元、五月六日二、四○○、○○○元、
      十月九日三、○○○、○○○元及十月二十九日一、○○○、○○○元）。事
      實上，甲○○八十四年已借款詠恩公司八、四○○○、○○○元，若被告認為
      當初沒有資金流程，此筆八、四○○、○○○元不能扣除八十五年的八、四○
      ○、○○○元的話，那八十四年的八、四○○、○○○元是否一直掛在帳上，
      請問詠恩公司如何沖帳？倘不能沖帳，將來甲○○死亡時，這筆是否成為遺產
      課稅？詠恩公司到底要不要返還股東？若返還股東，被告是否要課所得稅？若
      不返還，被告是否依遺產及贈與稅法第五條視同贈與課徵贈與稅？依財政部六
      十五年十二月二十八日台財稅第三八六○○號函，股東為彌補公司帳面虧損按
      股份比例放棄對公司之債權免課贈與稅，而甲○○在詠恩公司所持股份只有百
      分之十七，亦非按股份比例放棄對公司之債權，所以仍需繳納贈與稅。如此不
      是羅織入罪？
    (二)被告答辯之理由：
    1.其他所得：
      (1)按「左列各種所得，免納所得稅．．．十七、因繼承、遺贈或贈與而取得之
        財產。但取自營利事業贈與之財產，不在此限。」「個人之綜合所得總額，
        以其全年左列各類所得合併計算之．．．第九類：其他所得：不屬於上列各
        類之所得，以其收入額減除成本及必要費用後之餘額為所得額。」為行為時
        所得稅法第四條第十七款及第十四條第一項第九類所明定。次按「當事人主
        張事實須負舉證責任倘其所提出之證據不足為主張事實之證明自不能認其主
        張之事實為真實。」改制前行政法院三十六年度判字第十六號著有判例。
      (2)永和公司八十四年自臺銀大甲分行帳戶匯款四、○○○、○○○元至原告同
        分行帳戶；永和公司八十五年自臺銀大甲分行帳戶及臺企大甲分行帳戶匯款
        二、○○○、○○○元及九、○○○、○○○元至原告同分行帳戶，另管配
        件公司（八十六年十二月十二日合併至永和公司）及詠恩公司八十五年自臺
        企大甲分行帳戶匯款一、○○○、○○○元及八、四○○、○○○元至原告
        同分行帳戶。原查以原告有無償取得公司資金八十四年度四、○○○、○○
        ○元及八十五年度二○、四○○、○○○元情事，核屬其他所得通報歸課其
        綜合所得稅。原告主張其取自永和公司之資金於八十五年至八十六年間曾陸
        續返還部分資金，另取自詠恩公司之資金係該公司返還其股東往來，並非贈
        與，又被告機關核定被繼承人黃君祥對永和公司遺有債權二六、○○○、○
        ○○元，原告為繼承人之一，自永和公司取得之款項，亦可視為債權之取回
        云云。被告機關復查決定以，原告主張取自永和公司資金係向永和公司借款
        ，並已返還部分資金乙節，查原告先主張係借貸關係，惟該公司帳上並無記
        載資金往來情形，嗣稱取自該公司之資金係取回被繼承人黃君祥之債權，其
        前後說詞不一，無法確切說明其間資金往來原因；又原告受款後多存入定期
        存款，顯無向該公司借用資金之需要，所稱借貸核不足採。原查依前揭規定
        ，核定原告其他所得原無不合，惟原告稱其臺企大甲分行帳戶八十五年至八
        十六年間有十筆款項合計一九、○三三、二○○元存入永和公司同分行帳戶
        以償還借款，經查證其中七筆七、二三三、二○○元永和公司無同額存入紀
        錄，難認係資金之返還所述不足採據外，其餘一一、八○○、○○○元，原
        告及永和公司同日同額支出及存入，有存摺影本可稽，應可認係返還公司借
        款，其主張應屬可採。至原告主張取自詠恩公司八、四○○、○○○元係該
        公司返還股東往來乙節，經被告機關於九十二年五月六日以中區國稅法二字
        第○九二○○二七五三五號函原告提示借款予詠恩公司之資金流程，有掛號
        郵件收件回執可稽，惟迄未提示，所稱尚難採據。綜上，復查決定註銷八十
        四年度其他所得四、○○○、○○○元，追減八十五年度其他所得七、八○
        ○、○○○元。原告不服提起訴願，財政部訴願決定亦持與被告機關相同論
        見，予以駁回。
      (3)訴訟意旨略謂：詠恩公司八十五年自臺企大甲分行帳戶匯款八、四○○、○
        ○○元至原告同分行帳戶，係該公司返還其股東往來云云。
      (4)查原告僅提示詠恩公司總分類帳、會計傳票及財務報表等資料，卻無法提示
        資金流程等原始會計憑證，要難證明係其先借款予詠恩公司。又上開申報資
        料僅證明被告有收件而已，並非被告採認其申報內容，被告僅可能嗣後重點
        抽核，不可能每件均實際審核，是詠恩公司向被告申報僅類似備查性質，除
        非經被告實際審核確有股東往來，始可核認。原告提起本訴訟，並無新理由
        及新事證，仍復執前詞，所訴核無足採。
    2.罰鍰：
      (1)按「納稅義務人應於每年二月二十日起至三月底止，填具結算申報書，向該
        管稽徵機關，申報其上一年度內構成綜合所得總額．．．之項目及數額，以
        及有關減免、扣除之事實，並應依其全年應納稅額減除．．．扣繳稅額，計
        算其應納之結算稅額，於申報前自行繳納。」「納稅義務人已依本法規定辦
        理結算申報，但對依本法規定應申報課稅之所得額有漏報或短報情事者，處
        以所漏稅額兩倍以下之罰鍰。」為行為時所得稅法第七十一條第一項前段及
        第一百十條第一項所明定。
      (2)原告八十四年及八十五年度綜合所得稅結算申報，漏報其他所得四、○○○
        、○○○元及二○、四○○、○○○元，原查依前揭規定處罰鍰四八二、四
        ○○元及三、八五八、六○○元，惟八十四年度其他所得既經註銷，原處罰
        鍰四八二、四○○元亦予註銷；八十五年度經追減其他所得七、八○○、○
        ○○元，重行按漏稅額四、五九七、三七二元處○．五倍罰鍰二、二九八、
        六○○元（計至百元止），原處罰鍰三、八五八、六○○元予以追減一、五
        六○、○○○元。
      (3)訴訟意旨略謂：同本稅。
      (4)查被告機關以原告無法證明系爭所得係為償還其股東往來已詳如前述，原告
        提起本訴訟並無新理由及新事證，仍復執前詞，所訴核無足採。
　　3.基上，本件原處分及訴願決定並無違誤，請准如答辯之聲明判決。
　　理  由
一、按「左列各種所得，免納所得稅：．．．十七、因繼承、遺贈或贈與而取得之財
    產。但取自營利事業贈與之財產，不在此限。」及「個人之綜合所得總額，以其
    全年左列各類所得合併計算之：第一類：營利所得．．．九類：其他所得：不屬
    於上列各類之所得，以其收入額減除成本及必要費用後之餘額為所得額。」、「
    納稅義務人已依本法規定辦理結算申報，但對依本法規定應申報課稅之所得額有
    漏報或短報情事者，處以所漏稅額兩倍以下之罰鍰。」分別為行為時所得稅法第
    四條第十七款及第十四條第一項第九類、第一百十條第一項所明定。又「所得稅
    法第八十三條所稱『帳簿文據』一詞，係泛指有關證明納稅義務人所得額之各種
    帳簿表冊暨一切足以證明所得額發生之對外及內部之文件單據而言。」亦據前臺
    灣省政府財政廳五十四年十月四日財稅一第七一○八二號函釋在案。
二、本件原告於八十四年及八十五年度綜合所得稅結算申報，漏報永和公司、管配件
    公司及詠恩公司贈與合計四、○○○、○○○元及二○、四○○、○○○元，經
    被告機關歸課八十四年度綜合所得總額四、一五六、八二一元，補徵應納稅額九
    六七、九○○元，並處罰鍰四八二、四○○元；八十五年度綜合所得總額二一、
    三七六、七一三元，補徵應納稅額七、七一七、三七二元，並處罰鍰三、八五八
    、六○○元。原告不服，就其他所得及罰鍰申經復查結果，註銷八十四年度其他
    所得四、○○○、○○○元、罰鍰四八二、四○○元及追減八十五年度其他所得
    七、八○○、○○○元、罰鍰一、五六○、○○○元。原告就八十五年度其他所
    得及罰鍰部分猶未甘服，循序提起本件行政訴訟。
三、經查，本件永和公司八十四年自臺銀大甲分行帳戶匯款四、○○○、○○○元至
    原告同分行帳戶；永和公司八十五年自臺銀大甲分行帳戶及臺企大甲分行帳戶匯
    款二、○○○、○○○元及九、○○○、○○○元至原告同分行帳戶，另管配件
    公司（八十六年十二月十二日合併至永和公司）及詠恩公司八十五年自臺企大甲
    分行帳戶匯款一、○○○、○○○元及八、四○○、○○○元至原告同分行帳戶
    。被告機關初查以原告有無償取得八十四年度四、○○○、○○○元及八十五年
    度二○、四○○、○○○元情事，核屬其他所得，乃通報所屬沙鹿稽徵所合併核
    定其綜合所得稅。原告不服，主張其取自永和公司之資金於八十五年至八十六年
    間曾陸續返還部分資金，另取自詠恩公司之資金係該公司返還其股東往來，並非
    贈與，又被告機關核定被繼承人黃君祥對永和公司遺有債權二六、○○○、○○
    ○元，原告為繼承人之一，自永和公司取得之款項，亦可視為債權之取回云云。
    申經被告機關復查決定以，原告主張取自永和公司資金係向永和公司借款，並已
    返還部分資金乙節，查原告先主張係借貸關係，惟該公司帳上並無記載資金往來
    情形，嗣稱取自該公司之資金係取回被繼承人黃君祥之債權，其前後說詞不一，
    無法確切說明其間資金往來之法律關係；又原告受款後多存入定期存款，顯無向
    該公司借用資金之需要，所稱借貸核不足採。原查依前揭規定，核定原告其他所
    得原無不合，惟據原告提示之存摺影本，其臺企大甲分行帳戶八十五年至八十六
    年間有十筆款項合計一九、○三三、二○○元存入永和公司同分行帳戶以償還借
    款，其中七筆七、二三三、二○○元永和公司無同額存入紀錄，難認係資金之返
    還，所述不足採，其餘一一、八○○、○○○元，原告及永和公司同日同額支出
    及存入，有存摺影本可稽，應可認係返還公司借款，其主張尚屬可採。至原告主
    張取自詠恩公司八、四○○、○○○元係該公司返還其股東往來之借款云云。原
    告雖提出詠恩公司總分類帳、會計傳票及資產負債表等財務報表為證，惟該等資
    料均僅係詠恩公司片面所製作，詠恩公司八十四年度及八十五年度之資產負債表
    於申報營利事業所得稅時雖有向被告提出申報，並經被告所屬沙鹿稽徵所蓋用收
    件之章，然上開申報僅證明有收件而已，被告未實際審核確有股東往來，並非被
    告已採認其內容。原告如確於八十四年十一月七日及同年十二月十四日各借款予
    詠恩公司一、四○○、○○○元及七、○○○、○○○元，其應可提出匯款予詠
    恩公司之存摺影本或銀行帳號資金流程，及詠恩公司收受其匯款之相關資料之證
    明，惟經被告於九十二年五月六日以中區國稅法二字第○九二○○二七五三五號
    函原告提示借款予詠恩公司之資金流程，有掛號郵件收件回執附原處分卷可稽（
    見原處分卷第三、四、五頁），然原告迄未提示，亦未於本院審理中提供相關資
    料聲請本院調查，自難僅憑其所提示詠恩公司製作之前述資料而認其主張為真實
    。另其主張被告核定黃君祥遺產債權僅依帳載資料而毋須資金流程，兩者標準不
    一乙節，查原告之父黃君祥遺產債權之核定除依帳載外，另據永和公司委託之代
    理人陳茹娟於八十八年五月十三日陳稱「本公司八十四年一月一日暫收款帳載餘
    額三、七八五萬元，係向股東黃君祥借款之金額。」此有該談話筆錄附本院卷可
    憑，並非僅以帳載資料為據，而係尚有其他佐證，是原告所述兩者標準不一等情
    ，亦無足採。又原告主張八、四○○、○○○元係詠恩公司返還其股東往來之借
    款，並非按股份比例放棄對公司之債權，核與財政部六十五年十二月二十八日台
    財稅第三八六○○號函釋無關，附此敘明。
四、綜上所述，被告所為原處分（復查決定）核無違誤，訴願決定遞予維持，亦無不
    合。原告聲明求為撤銷，為無理由，應予駁回。
五、據上論結，本件原告之訴為無理由，依行政訴訟法第一百九十五條第一項後段、
    第九十八條第三項前段，判決如主文。
中　　　華　　　民　　　國　　九十三　　年　　　八　　　月　　三十一　　日
                 臺 中 高 等 行 政 法 院   第 二 庭
                                審 判 長 法  官　胡　國　棟
                                         法  官　王　德　麟
                                         法  官　林　秋　華
右正本證明與原本無異。
如不服本判決，應於判決送達後二十日內向本院提出上訴書狀，其未表明上訴理由者
，應於提起上訴後二十日內向本院提出上訴理由書（須依對造人數附具繕本）；如於
本判決宣示或公告後送達前提起上訴者，應於判決送達後二十日內補提上訴理由書（
須附繕本）。未表明上訴理由者，逕以裁定駁回。
提起上訴應預繳送達用雙掛號郵票三九○元（三十四元及五元郵票各十份)。
中　　　華　　　民　　　國　　九十三　　年　　　八　　　月　　三十一　　日
                                                法院書記官　王　百　全
